最高法院刑事判決　　　　　　　　　　　　　　　　九十一年度台上字第六六二號
　　上　訴　人　甲 ○ ○
　　　　　　　　即謝甲○○
　　選任辯護人　湯 阿 根律師
　　　　　　　　李 昌 明律師
右上訴人因擄人勒贖案件，不服台灣高等法院高雄分院中華民國八十八年十一月三日
第二審更審判決（八十八年度上更(二)字第一四○號，起訴案號：前台灣高雄地方法院
檢察處七十四年度偵字第一九六○五號、七十五年度偵字第九四九二號），提起上訴
，本院判決如左：
    主  文
原判決撤銷，發回台灣高等法院高雄分院。
    理  由
本件原判決認定上訴人甲○○（即謝甲○○）曾於民國七十一年間，任邱素貞（一審
法院通緝中）之幫傭。嗣邱素貞僑居日本京都經營酒店，經常往來日本、台灣之間，
因曾委任辯護案件而認識被害人薛源基律師夫婦，交往多年，知悉薛源基之妻尤貞淑
僑居美國洛杉磯，經濟環境甚佳，頓生邪念，七十四年十月間，邱素貞回高雄時，即
向薛源基佯稱，伊女兒在日本就學希望轉往美國，願支付機票費用，央請薛某帶伊女
兒，赴美就學云云。薛源基不疑有詐，予以應允。迨同年十一月二十一日下午六時許
，薛源基抵達日本京都投宿邱素貞代訂之皇家大飯店，翌日邱素貞即基於意圖為自己
不法所有，欲擄人勒贖之犯意，以該飯店房間太小要換較大房間之飯店為由，帶薛源
基離開該飯店；又佯稱先前往探望其胞弟邱明寬，而將薛某帶到京都市堀川下立某
巷內公寓三○一室。抵達數分鐘後，邱明寬（一審法院通緝中）即與二名不詳姓名之
成年男子，基於犯意聯絡，包圍薛源基揚言渠等為逃犯，要薛源基拿出錢來，否則將
殺死分屍棄置山中，最近台灣有律師被殺之事，應該知道云云，並取出菜刀一把，作
勢欲刺。薛源基一時心急，斥責邱明寬是否要敲詐，邱明寬聞言大怒，猛踢薛源基胸
膛，致其翻倒地上，心胸絞痛打滾，猶不罷休，手持塑膠砧板敲打薛源基，使其胸、
背、臀及兩膝挫擦傷，薛某被毆痛苦不堪，要求叫救護車將之送醫，邱明寬更揚言：
「等你死了我們會將你屍體弄出去」云云，邱素貞亦在旁幫腔。旋邱明寬強行取走薛
源基護照及勞力士金錶一只，脅迫薛源基稱：「今天要拿出新台幣（下同）二千萬元
，否則休想有命出去，台灣律師被殺十刀，今天起碼加你二刀，殺你十二刀」云云，
邱素貞亦稱：「我弟弟是說得出就做得到的人，你最好答應他要求，否則你準沒命」
各等語。薛源基心生畏懼無法抗拒，不得已應允付錢，惟哀求減少金額，邱明寬等人
則稱，最少亦須一千萬元，邱素貞並稱：「你應打電話回台灣叫人付錢」，薛源基表
示其妻在美國，台灣家裡只有老母及小女兒，實在不可能拿錢，是否可以等回國再想
辦法付錢，邱明寬聞言暴跳如雷，大吼：「放屁，你不想要命，就不必給，看我敢不
敢殺你」，又舉刀作勢欲刺，薛源基無奈，祇好在房間內掛國際電話，向高雄之義兄
呂秋鋆請求設法籌錢，由邱素貞在旁以電話分機監聽、威脅稱，不得使對方發覺是被
勒索，否則死路一條，命薛源基遵照伊寫在字條上之指示意思通話。於日本時間十一
月二十二日下午四時（台灣時間當日下午三時）接通呂秋鋆電話，要求電二百五十
萬元至台北市第十信用合作社民生分社甲存第○二三九四九號邱素貞帳戶，但呂秋鋆
表示祇一百萬元，並如數辦理電。邱素貞等人得悉僅一百萬元甚為不悅，再度命
薛源基向台灣其他友人設法籌錢，薛源基不得已，再向台灣彰化商業銀行高雄分行經
理郭秋木電話請求籌款，惟郭秋木未允，邱素貞在旁監聽，得知實在無法籌錢，乃謂
金錶可抵十萬元，僅電一百萬元，尚須交付一百三十五萬元，寫保管條，限回台三
天內支付。薛源基表示三天期限太短，須十天，經邱素貞同意而被迫書立「代邱素貞
保管日幣六百五十萬元（折算新台幣一百三十五萬元）」之保管條一紙，交邱素貞。
邱素貞又命薛源基另寫七十三年五月間，代邱素貞保管日幣五百萬元（折合新台幣一
百萬元）之償還證明單，以供日後逃避擄人勒贖刑責之用，並表示待領到電款一百
萬元後，再返還護照及放薛源基回台灣。當晚，將薛源基監禁在該房間內過夜。翌（
二十三）日上午，邱素貞自該房間，以電話向台北市第十信用合作社民生分社查詢確
認勒贖款一百萬元確已到伊帳戶內無誤，即以電話囑伊在台北之女兒邱鵬玉前往該
合作社，向該合作社周怡利領取空白支票第四九六一○四、四九六一○五號二張，於
次（二十四）日搭機赴日，將空白支票交邱素貞簽發七十四年十一月二十五日、第四
九六一○四號、面額新台幣八十萬元支票一紙，交由邱素貞之日籍丈夫西誠二（一審
法院通緝中）於當天下午自大阪飛往台北，於同月二十六日晨前往該合作社領取票款
八十萬元，當天再搭機返日。邱素貞等得款後仍不釋放薛源基，又命其打電話給在美
國之妻尤貞淑，再款美金八十萬元，否則要撕票分屍云云，薛源基不堪伊等兇暴相
加，乃再電請高雄義兄呂秋鋆，電二萬美元即新台幣八十萬元。而同月二十三日，
上訴人再度應邱素貞之邀，自台灣搭機前往日本為邱女幫傭，並住宿於日本京都某飯
店，邱素貞為解決薛源基等人吃飯問題，於同月二十六日下午五時許，將上訴人帶至
京都市堀川下立某巷內公寓三○一室，上訴人到達後，見薛源基傷痕累累，數日未
刮鬍鬚，儀容不整，知悉其被擄至該處遭勒索。基於幫助邱素貞犯罪之意思參與擄人
勒贖犯罪構成要件之行為，對薛源基揚言伊係空手道高手，如敢逃走，外面已布置有
數名韓國殺手，只有死路一條，如想活命回台灣，最好答應他們條件，否則別想活
出去等語，以參與勒贖行為，並在該處煮飯供邱素貞等人食用，以方便其勒贖。至同
月二十七日上午九時許，邱素貞電詢台北市第十信用合作社民生分社周怡利，得悉並
無八十萬元入伊帳戶，乃再脅迫薛源基向美國其妻尤貞淑，以電話要求款二萬美
元，但尤貞淑因其夫未按原定行程抵美而失，查問義兄呂秋鋆，得悉電一百萬元
至邱素貞帳戶事，心知有異，而不允款。邱素貞監聽得知再勒索無，同時因其胞
兄邱明昇於同月二十四日，投宿京都大飯店七二一室滋事，電請其前往處理，且薛源
基表示如再不放人，祇有拼生死一途，請伊等適可而止，邱素貞等始允釋放薛源基，
並為其割鬍鬚整儀容及照相，以免外出時被人懷疑。嗣於同月二十七日下午三時，將
薛源基帶往京都大飯店等候，於下午五時，又將之帶往皇家大飯店樓下大廳，囑其在
該處等候交還護照，而一去不返。薛源基乃於當夜即二十八日清晨，向日本京都警察
署報案，並向日本友人求助及就醫，復向我國駐日本之亞東關係協會，申請補發新護
照返國等情。因而撤銷第一審不當之判決，改判論處上訴人共同意圖勒贖而擄人（累
犯）罪刑，固非無見。
惟查：(一)本件原判決係以上訴人於七十四年十一月二十六日下午五時許，在前開被害
人薛源基被擄居處，曾對被害人揚言伊係空手道高手，被害人如敢逃走，外面已布置
有數名韓國殺手，只有死路一條，如想活命回台灣，最好答應他們條件，否則別想活
出去等語，業據被害人薛源基指訴綦詳。參以邱素貞嗣一再脅迫薛源基打電話向在
美國之妻尤貞淑要求款二萬美元，然未獲允，而上訴人當時亦在場之情，乃認上訴
人明知邱素貞係為勒取贖款而擄禁被害人，猶參與該罪之構成要件之行為，而為不利
於彼之認定。然上訴人始終否認有對被害人施恐嚇及知悉邱素貞有對被害人擄人勒贖
情事，且辯謂其係受僱邱女至上開公寓煮飯，七十一、七十二年間邱女回台灣，伊即
幫其煮飯，當時曾在邱女家中見過被害人，被害人先前亦曾辦過伊所涉妨害自由案等
語（見一審重訴緝卷第二十一、五十七頁）。觀諸上訴人於七十二年間確因妨害自由
案件經法院判處有期徒刑四月，而邱素貞於該妨害自由案為其胞弟邱明昇、邱明寬所
具具保聲請狀內亦指上訴人係其傭人無訛（見原審更(一)卷第十六、八十九頁），即被
害人於審判中亦坦承伊辦過邱明寬妨害自由案，而認識邱素貞，當時是邱明寬與上訴
人共犯妨害自由案等語（見上訴卷第五十四頁背面），似徵上訴人上開辯詞尚非無據
。則被害人於案發時對於上訴人之身分、背景並非全無認識，衡情上訴人有否對之揚
言係空手道高手，而施以威嚇可能，實非無疑。此與被害人指訴之可信性之判斷攸關
，原審對之未予深入查究，遽採為上訴人犯罪之論據，尚嫌速斷。又據被害人供稱邱
素貞要其打電話予其在美國之妻子尤貞淑，要其匯款二萬美元來，當時邱女係在紙上
書寫講話內容指示，叫伊不可讓其妻知道實際情形，要其匯款來，說要在京都開店，
而證人尤貞淑亦結稱七十四年十一月二十六日有接獲其夫由日本打至美國之電話，當
時伊不知其夫被綁架，邱女於電話中叫伊匯錢到日本要開店，伊未答應等語（見一九
六○五號偵卷第一八六頁背面、一八七頁），則當時被害人及邱女於電話中既係以將
在日本開店營商為由，要尤貞淑匯款前來，上訴人縱使在場，又如何得從雙方之交談
，知情其係為勒贖目的而取款？原判決對此未詳加說明其理由，徒以上訴人於邱素貞
命被害人向在美國之妻子要求匯款之時在場之一端，逕認其知邱女擄人勒贖之情，而
為不利於上訴人之認定，其理由論亦屬欠備。(二)共同被告邱素貞於國際刑警組織日
本中央局供稱曾將一百萬元過戶至伊帳戶，但該款係伊前委任薛源基之法庭費用及薛
源基要伊留下之款，並否認對薛某施暴力等語（見同上偵卷第八十七頁），此項抗辯
是否可採，攸關邱女與上訴人本件擄人勒贖罪責成否之判斷。原判決雖以該邱素貞未
曾委任被害人代為辦理任何案件，被害人亦未要求邱素貞支付法庭費用或要邱素貞留
下任何款項等情，已經被害人陳述綦詳；而邱素貞及上訴人對之復未能舉證以實其說
，乃將該辯詞予以摒棄不採。然依證人徐士斌於偵查中證稱伊有問邱素貞有關被害人
之事，邱女承認有拿被害人一百萬元，但指該款係薛某欠伊的，因其胞弟邱明寬委託
被害人辯護刑事官司，交其三十五萬元，仍被判罪，另被害人要幫伊及伊女兒辦理移
民美國的費用一萬二千美元，此外還有其他錢，伊不記得等語（見同上偵卷第一一五
頁），則邱女上開於日本國際刑警組織日本中央局所稱該一百萬元係其先前委任被害
人之法庭費用之語，似係指被害人受任辦理邱明寬所涉妨害自由案而言，即被害人亦
坦認曾受委任為邱明寬所涉妨害自由案辯護屬實，原審未察其辯詞之真意，於判決內
以被害人否認曾受委任為邱女辦理案件及未要求邱女支付法庭費用等由，予以指駁，
其理由猶有未備。(三)原判決事實認上訴人係應邱素貞之邀，至日本為邱女煮飯，並住
宿於京都某飯店，七十四年十一月二十六日下午，邱女係為解決被害人薛源基等人吃
飯問題，請其女將上訴人帶至京都市堀川下立賣某巷內公寓三○一室等情。然於理由
內則以該址上訴人並無自己之起居室或活動空間，可供煮飯餘閒日常休息之用，竟於
將近二天之時間內，留置於該客廳內？乃不採其辯詞，似又認該址狹小，無可供煮飯
之空間，致其事實認定與理由之論述，不無矛盾。(四)依原判決認定之事實，邱素貞與
邱明寬及二不詳姓名成年男子於本件擄人勒贖過程中，曾於案發當日在京都市堀川下
立賣某巷內公寓三○一室，由邱明寬及該二不詳姓名成年男子對被害人施以毆打威嚇
，使其受有胸、背、臀及兩膝挫擦傷，並強行取走其勞力士金錶乙只等情，則此一劫
取金錶之犯行究應成立何罪名，其與所犯擄人勒贖罪之法律關係為何，原判決既認上
訴人於本件擄人勒贖犯行應負共同正犯罪責，但於理由對之未併加論斷說明，同嫌理
由不備。且被害人所受上開傷害已據其提出診斷書為憑，並具狀提出傷害告訴（見一
九六○五號偵卷第九頁背面、第十、十七、十八頁），復為檢察官於起訴犯罪事實載
明，應認已經起訴，原判決對之未置一詞稍加論斷，亦有已受請求之事項，未予判決
之違法。以上或係上訴意旨所指摘，或為本院得依職權調查之事項，應認原判決仍有
撤銷發回更審之原因。
據上論結，應依刑事訴訟法第三百九十七條、第四百零一條，判決如主文。
中      華      民      國    九十一    年      一      月    三十一    日
                              最高法院刑事第五庭
                                  審判長法官  紀  俊  乾
                                        法官  黃  正  興
                                        法官  劉  介  民
                                        法官  陳  東  誥
                                        法官  張  春  福
      右正本證明與原本無異
                                              書  記  官
中      華      民      國    九十一    年      二      月      六      日
